臺灣新竹地方法院行政訴訟判決　
110年度交字第23號
原      告  王孝君  

被      告  桃園市政府交通事件裁決處
                      設桃園市○○區○○路00號7-8樓
代  表  人  張丞邦    住同上
訴訟代理人  黃一鳴律師
上列當事人間交通裁決事件，原告不服民國110年1月13日桃交裁
罰字第58-ZBA343524號及第58-ZBA343525號裁決，提起行政訴訟
，本院判決如下：
    主文
原處分即桃園市政府交通事件裁決處民國110年1月13日桃交裁罰
字第58-ZBA343524號、民國110年1月13日桃交裁罰字第58-ZBA34
3525號裁決書撤銷。
訴訟費用新臺幣參佰元由被告負擔。被告應給付原告新臺幣參佰
元。　
  事實及理由
一、程序事項：
（一）本件因屬不服被告所為道路交通管理處罰條例（下稱道交
      條例）第8條之裁決而提起撤銷訴訟，依行政訴訟法第237
      條之7規定，不經言詞辯論，逕行裁判，合先敘明。
（二）按「訴狀送達後，原告不得將原訴變更或追加他訴。但經
      被告同意或行政法院認為適當者，不在此限。」、「有下
      列情形之一者，訴之變更或追加，應予准許：⑴訴訟標的
      對於數人必須合一確定，追加其原非當事人之人為當事人
      。⑵訴訟標的之請求雖有變更，但其請求之基礎不變。⑶因
      情事變更而以他項聲明代最初之聲明。⑷應提起確認訴訟
      ，誤為提起撤銷訴訟。⑸依第197條或其他法律之規定，應
      許為訴之變更或追加。」，行政訴訟法第111條第1項、第
      3項定有明文。上開規定，於簡易訴訟程序仍適用之，同
      法第236條亦有明文規定，並再經行政訴訟法第237之9條
      準用至交通裁決事件。本件原告起訴時的訴之聲明與最後
      調查程序時之訴之聲明，雖均為原處分撤銷，訴訟費用由
      被告負擔，然其起訴時包含桃交裁罰字第58-ZBA343523號
      、第58-ZBA343524號及第58-ZBA343525號裁決書，後於本
      院調查時始變更為僅對上開第58-ZBA343524號及第58-ZBA
      343525號處分提起撤銷訴訟。經核原告所為變更之部分，
      該部分之請求係基於同一之請求基礎，皆與原已起訴部分
      可共用相同訴訟程序及資料，且有利於當事人之利益，經
      本院認為適當，應予准許，合先敘明。　　
二、事實概要：
    原告於民國109年10月14日7時58分許駕駛車牌號碼0000-00
    號自用小客車（下稱系爭車輛），於行經國道1號南向94.8
    公里、95公里及95.2公里路段處時，因有「行駛高速公路未
    依規定變換車道」之違規行為，經民眾檢具影像向國道公路
    警察局第二公路警察大隊（下稱舉發機關）提出檢舉，經舉
    發機關員警填製國道警交字第ZBA343523號、第ZBA343524號
    及第ZBA343525號舉發違反道路交通管理事件通知單予以舉
    發。原告不服、並向被告陳述意見，經舉發機關查復違規屬
    實，被告乃依道交條例第33條第1項第4款、第85條第1項規
    定於110年1月13日以桃交裁罰字第58-ZBA343523號、第58-Z
    BA343524號及第58-ZBA343525號違反道路交通管理事件裁決
    書（下稱第一次處分、第二次處分、第三次處分），分別裁
    處原告罰鍰新臺幣（下同）3,000元及記違規點數1點。原告
    不服前開第二次處分及第三次處分（下合稱原處分），向本
    院提起行政訴訟。
三、本件原告主張：
    伊確於上揭時、地有連續3次未完成變換車道即切掉方向燈
    的事實，然縱執法人員得以連續舉發及隨同多次處罰會遏阻
    作用，以達成行政管制目的，惟仍須符合憲法第23條的比例
    原則及法律保留原則，且行政機關對違法者依法裁處乃基於
    社會公益，裁罰目的在於矯正行為人之違法行為，更正其不
    當行車習慣，非為獲利，是其處罰種類相容，如從一重處已
    足以達成行政目的者，自不應重覆裁處，使人民受不利益之
    處分，是請求就第二次、第三次處分予以撤銷等語。並聲明
    ：原處分撤銷。
四、被告則答辯以：
    本案經內政部警政署國道公路警察局第二公路警察大隊110
    年3月16日國道警二交字第1102701571號函略以：有關國道
    警交字第ZBA343523號違規單部分，案經審視檢舉人提供影
    像，系爭車輛於違規時地，由中線車道（在原車道開啟方向
    燈閃爍3次後即關閉）變換至外側車道，未依規定全程使用
    方向燈屬實；有關國道警交字第ZBA343524號違規單部分，
    案經審視檢舉人提供影像，系爭車輛於違規時地，由外側車
    道（在原車道開啟方向燈閃爍5次後即關閉）變換至中線車
    道，未依規定全程使用方向燈屬實；有關國道警交字第ZBA3
    43525號違規單部分，案經審視檢舉人提供影像，系爭車輛
    於違規時地，由中線車道（在原車道開啟方向燈閃爍5次後
    即關閉）變換至外側車道，未依規定全程使用方向燈屬實。
    復依採證光碟影像內容，原告前後共3次變換車道未依規定
    全程使用方向燈，違規事實明確，舉發程序於法無違。而依
    道交條例之立法目的，即在為加強道路交通管理，維護交通
    秩序，確保交通安全。其中有關駕駛人行為應遵守之規定，
    本即都有其特別規範之安全理由，就有關行進間之變換車道
    或轉彎，必須使用方向燈提醒其他駕駛人及行人，尤為駕駛
    人須具備之基本常識，俾利其他用路人了解車輛動向，以維
    自身及他人行車安全。換言之，上開使用方向燈等行為係駕
    駛人行駛中應盡之注意義務，駕駛人確有遵守之義務。而就
    其違規行為次數之認定，自應按自然單一行為之判斷原則，
    以一理性的非法律人根據社會一般通念，或以自然觀察方法
    所理解的一行為，予以評價。經查，原告本件核屬對於「行
    駛高速公路未依規定變換車道」之行政法上義務違反，依社
    會一般通念，當認各屬自然單一行為，自應分別擔負違反之
    行政處罰責任。從自然觀察方法理解，原告先後3次變換車
    道行為，係於不同時地，在不同之違規變換車道行為，且衡
    諸車輛在高速公路行駛之車速甚快，縱使系爭車輛前後違規
    時間緊接，然就時空之密接性而論，依自然觀點判斷足可作
    明顯之區隔，如此原告上開行為應屬數個行為，故應分別判
    斷其行政法上義務之違反與否，且予分別評價與處罰至明等
    語。並聲明：駁回原告之訴。
五、本院之判斷：
（一）按道交條例第7條之1規定：「對於違反本條例之行為者，
      民眾得敘明違規事實或檢具違規證據資料，向公路主管或
      警察機關檢舉，經查證屬實者，應即舉發。但行為終了日
      起逾7日之檢舉，不予舉發。」第7條之2第1項第7款、第2
      項但書第6款規定：「（第1項）汽車駕駛人之行為有下列
      情形之一，當場不能或不宜攔截製單舉發者，得逕行舉發
      ：…七、經以科學儀器取得證據資料證明其行為違規。（
      第2項）前項第7款之科學儀器應採固定式，並定期於網站
      公布其設置地點。但汽車駕駛人之行為屬下列情形之一者
      ，不在此限：…六、未依規定變換車道。…」第33條第1項
      第4款規定：「汽車行駛於高速公路、快速公路或設站管
      制之道路，不遵使用限制、禁止、行車管制及管理事項之
      管制規則而有下列行為者，處汽車駕駛人新臺幣3千元以
      上6千元以下罰鍰：…四、未依規定變換車道。…」第63條
      第1項第1款規定：「汽車駕駛人有下列各款所列條款之一
      者，除依原條款處罰鍰外，並予記點：一、有第33條第1
      項、…情形之一者，各記違規點數1點。」第85條之1第2項
      規定：「…（第2項）第7條之2之逕行舉發案件有下列情形
      之一者，得連續舉發：一、逕行舉發汽車行車速度超過規
      定之最高速限或低於規定之最低速度或有第33條第1項、
      第2項之情形，其違規地點相距6公里以上、違規時間相隔
      6分鐘以上或行駛經過1個路口以上。但其違規地點在隧道
      內者，不在此限。…」。
（二）次按，交通部會同內政部依處罰條例第92條第4項規定授
      權訂定之違反道路交通管理事件統一裁罰基準及處理細則
      （下稱裁處細則）第10條第2項規定：「…（第2項）前項
      稽查，查獲違反道路交通管理事件之舉發方式如下：…二
      、逕行舉發：依本條例第7條之2規定之舉發。…五、民眾
      檢舉舉發：就民眾依本條例第7條之1規定檢舉違反本條例
      之行為，經查證屬實之舉發。」第22條第1、2項規定：「
      （第1項）公路主管或警察機關受理民眾檢舉違反道路交
      通管理事件，應即派員查證，經查證屬實者，應即舉發，
      並將處理情形回復檢舉人。（第2項）前項檢舉違規證據
      係以科學儀器取得，足資認定違規事實者，得逕行舉發之
      。」核屬執行違反道路交通事件程序之細節性及技術性事
      項，並未逾越母法之授權，與法律保留原則亦無違背。
（三）復按，行政違規行為之次數並非純粹以自然行為概念為界
      定標準，而應從法規範所欲維護之法益狀態予以評價。換
      言之，藉由違規受不法利益之情形，倘不論違規行為時間
      之久暫，一概論以單一行為之行政責任，勢必誘使違規者
      長時間侵害法益，以圖得超出罰鍰額度之不當利益，將造
      成法秩序失衡之不公義現象。故從法規範之精神及其目的
      以觀，如立法者基於達成特定行政管制之目的，已擬制規
      定以侵害法益之時間長度作為量化及區隔違反公法義務之
      次數者，則行為人雖以自然意義之一行為侵害同一法益，
      但因其侵害法益之時長度已超過法律就單一違規行為所設
      定之評價標準者，仍應成立數個獨立之違規行為，分別論
      處其行政責任。按「立法者固得以法律規定行政機關執法
      人員得以連續舉發及隨同多次處罰之遏阻作用以達成行政
      管制之目的，但仍須符合憲法第23條之比例原則及法律授
      權明確性原則。申言之，以連續舉發之方式，對違規事實
      繼續之違規行為，藉舉發其違規事實之次數，評價及計算
      其法律上之違規次數，並予以多次處罰，藉多次處罰之遏
      阻作用，以防制違規事實繼續發生，此種手段有助於目的
      之達成，對維護交通秩序、確保交通安全之目的而言，在
      客觀條件之限制下，更有其必要性及實效性。惟每次舉發
      既然各別構成一次違規行為，則連續舉發之間隔期間是否
      過密，以致多次處罰是否過當，仍須審酌是否符合憲法上
      之比例原則。」（司法院釋字第604號解釋理由參照）。
      而91年7月3日修正之處罰條例第85條之1增訂第2項規定，
      其立法理由為：「對逕行舉發案件得連續舉發之規定，係
      規範於違反道路交通管理事件統一裁罰標準及處理細則第
      12條，因其影響人民權利義務，為符合法律保留之精神，
      爰酌予修正增列於第2項。」準此，如汽車駕駛人行駛於
      高速公路非隧道路段，持續於變換車道時，未依規定顯示
      方向燈，違反道交條例第33條第1項第4款規定，依道交條
      例第85之1第2項第1款之規範目的，如其違規地點相距未
      達6公里、違規時間相隔未達6分鐘或未行駛經過一個路口
      ，即應論以單一違規行為；若其違規地點相距6公里以上
      、違規時間相隔6分鐘以上或行駛經過一個路口以上，則
      得連續舉發，此於交通勤務警察或依法令執行交通稽查任
      務人員依道交條例第7條之2規定「逕行舉發」案件，可得
      直接適用。而公路主管或警察機關受理道交條例第7條之1
      規定「民眾檢舉舉發」案件，因同具當場不能製單舉發之
      情形，顯有本質上之類似性，亦應類推適用上開規定之違
      反義務次數判斷標準。嗣94年12月28日現行條文雖有修正
      ，但亦係就當場舉發、逕行舉發為規定，於民眾檢舉之職
      權舉發亦應類推適用，以評價檢舉之違規行為次數，其連
      續製單舉發，始符道交條例第85條之1第2項第1款之規範
      意旨，合先陳明。
（四）經查，本件第一次處分依據之違規事實為發生於109年10
      月14日07時58分38秒，原告駕駛系爭車輛在國道1號南向9
      4.8公里處，經民眾檢舉舉發其行駛高速公路未依規定變
      換車道（未依規定全程使用方向燈）之行為，復於同日同
      時同分46秒及55秒許，分別在國道1號南向95公里處、95.
      2公里處，再經民眾檢舉舉發其各有行駛高速公路未依規
      定變換車道（未依規定全程使用方向燈）之違規行為，被
      告據此為本件第二次、第三次處分，而細觀前開3次違規
      時間各僅相隔8秒、9秒，且於0.5公里內接續發生，此為
      兩造所不爭執，且亦與被告所提勘驗結果及本院當庭勘驗
      舉發光碟之內容均為相符（見本院卷第101頁），堪信為
      真實。是原告上開3次違規行為顯係於6分鐘內，違規地點
      距離皆在6公里內，且違反法條相同，依道交條例第85條
      之1第2項第1款規定及其立法意旨，並參考司法院釋字第6
      04號解釋意旨，自應類推適用道交條例第85條之1第2項第
      1款規定，本件就上開違規行為尚不得連續舉發，故被告
      據此所為之原處分均違反連續舉發規定，應予撤銷。
（五）被告雖主張原告上開違規行為顯係不同時間、不同車道間
      之違規變換車道行為，且衡諸車輛在高速公路行駛之車速
      甚快、危險性甚高，縱使系爭車輛前後違規之時空密接，
      然依自然觀點尚可明顯區隔為數行為，自應依法分別判斷
      、處罰等語。惟縱立法者希望藉由多次處罰所產生之遏阻
      作用，以達成特定之行政管制之目的，然仍應審酌於個案
      中連續舉發之間隔期間是否過密，以致多次處罰是否過當
      ，亦即縱執法人員據法得連續舉發，仍應於個案中審酌多
      次處罰是否已有違憲法比例原則之要求，業如前述，而釋
      字第604號解釋之要旨不論於道交條例第7條之1經民眾檢
      舉所為之職權舉發或同條例第7條之2由警察機關等舉發機
      關所為之當場舉發或逕行舉發等情形，理應皆有適用或類
      推適用（臺北高等行政法院107年交上字第148號判決意旨
      、109年交上字第132號判決意旨參照）。經查，原告上開
      三次違規事實雖屬不同時間、不同車道間之違法變換車道
      行為，雖尚得依自然觀點區分判斷為三個行為，然由本件
      舉發光碟影像中可知，上開行為係於20秒內、0.5公里內
      發生，於時空上均極為密接，且有鑒於該時空區間範圍內
      ，系爭車輛前後附近行進之車輛均為相同，而原告均以先
      施打3至5次方向燈後，於變換車道未完成前即停止施打之
      違規行為態樣，是斯時系爭車輛前後附近之車輛相互間尚
      得以預見，致上開3個違規行為所製造之風險相對有限，
      是認被告就原告第一次違規行為處罰應為已足，如再就其
      後第二次、第三次相同違規態樣之行為，再予以分別處罰
      ，即有與憲法比例原則未符之處，是被告上開主張，尚難
      足採。
六、綜上所述，原告駕車行駛高速公路雖有三次未依規定變換車
    道之違規，惟其第二次、第三次遭舉發之違規行為，既係於
    第一次違規行為後，違規時間未相隔6分鐘以上、距離未超
    過6公里以上所再為，且前後附近行進之車輛均為相同，舉
    發機關即不宜連續舉發，縱為連續舉發，被告亦應注意就同
    一條項款規定之違規行為多次裁罰是否違反比例原則，如有
    違比例原則，被告自應類推適用道交條例第85條之1 第2 項
    第1 款規定，而不得對原告第二、三次之違規行為，另再為
    裁處。從而，被告逕以原告有第二次、第三次違規變換車道
    之行為，各裁處原告罰鍰3,000元，並記違規點數1點之處分
    ，尚有可議。原告訴請撤銷，為有理由，應予准許。
七、本件判決基礎已臻明確，兩造其餘之攻擊防禦方法及證據資
    料經本院審酌後，核與判決結果不生影響，爰不逐一指駁，
    附此敘明。
八、本件第一審裁判費為300 元，應由被告負擔，爰確定第一審
    訴訟費用額如主文第2項所示。
九、據上論結，本件原告之訴為有理由，依行政訴訟法第98條第
    1 項前段、第236 條、第237 條之7 、第237 條之8 第1 項
    、第237 條之9 第1 項，判決如主文。
中　　華　　民　　國　　110 　年　　11　　月　　24　　日
                  行政訴訟庭　法　官　林南薰
上為正本係照原本作成。
如不服本判決，應於判決送達後20日內，向本院提出上訴狀並表
明上訴理由（原判決所違背之法令及其具體內容或依訴訟資料可
認為原判決有違背法令之具體事實），其未載明上訴理由者，應
於提出上訴後20日內向本院補提理由書（上訴狀及上訴理由書均
須按他造人數附繕本，如未按期補提上訴理由書，則逕予駁回上
訴），並應繳納上訴裁判費新臺幣750元。
中　　華　　民　　國　　110 　年　　11　　月　　24　　日
                              書記官　陳麗麗